臺灣新竹地方法院民事裁定　　　　　　100年度司繼字第431號
聲　請　人　楊昇融
法定代理人　鄭雅玲
法定代理人　楊濟綱
上列聲請人聲請陳報遺產清冊事件，本院裁定如下：
    主  文
聲請駁回。
聲請程序費用由聲請人負擔。
    理  由
一、按繼承在民法繼承編施行前開始者，除本施行法有特別規定
    外，不適用民法繼承編之規定；其在修正前開始者，除本施
    行法有特別規定外，亦不適用修正後之規定。繼承在民法繼
    承編中華民國96年12月14日修正施行前開始且未逾修正施行
    前為限定或拋棄繼承之法定期間者，自修正施行之日起，適
    用修正後限定或拋棄繼承之規定。為限定繼承者，應於繼承
    開始時起，三個月內，開具遺產清冊呈報法院。民法繼承編
    施行法第1條、第1條之1第1項及民國97年1月2日修正公布前
    之民法第1156條（下稱舊法第1156條）分別定有明文。是以
    限定繼承事件，於民法繼承編修正施行前，其陳報遺產清冊
    以聲明限定繼承之法定期間即已屆滿者，自應適用修正前之
    規定。又舊法第1156條所謂應於繼承開始時起三個月內為之
    ，係指自被繼承人死亡時起三個月內。至於繼承人是否知悉
    被繼承人死亡或知悉在後，均非所問。
二、聲請意旨略以：聲請人為被繼承人鄭嶔湟之外孫，被繼承人
    鄭嶔湟於民國87年4月15日死亡，然被繼承人生前之負債詳
    情，聲請人並不得而知，聲請人於知悉得繼承之時起3個月
    內檢呈遺產清冊，聲請裁准限定繼承並為公示催告，以保權
    益云云。
三、查本件被繼承人鄭嶔湟於87年4月15日死亡，有聲請人所提
    被繼承人除戶謄本乙件在卷可稽，其配偶及第一順位繼承人
    即被繼承人之子女於87年6月5日及6月11日聲請拋棄繼承權
    ，並經本院以87年度繼字第130號及133號准予備查，足徵本
    件聲請人之繼承事實發生97年1月2日修正舊法第1156條之前
    ，且逾越除斥期間，依前揭說明，自應適用舊法規定。茲聲
    請人遲至100年6月24日始具狀向本院聲請陳報遺產清冊並聲
    請限定繼承，有本院收狀日期戳章蓋於聲請狀可稽，其聲請
    已逾法定三個月期限，依前揭規定，本件聲請難謂合法，應
    予駁回。
四、末按，依98年6月10日增訂之民法繼承編施行法第1條之3第4
    項規定，繼承在民法繼承編中華民國98年5月22日修正施行
    前開始，繼承人因不可歸責於己之事由或未同居共財者，於
    繼承開始時無法知悉繼承債務之存在，致未能於修正施行前
    之法定期間為限定或拋棄繼承，且由其繼續履行繼承債務顯
    失公平者，於修正施行後，以所得遺產為限，負清償責任。
    查本件聲請人雖無法陳報遺產清冊，聲請限定繼承，惟若與
    上開情形相符，自得主張以所得遺產為限，負清償責任，附
    此敘明。
五、依非訟事件法第21條第1項前段，裁定如主文。
六、如對本裁定抗告，須於裁定送達後10日之不變期間內，向本
    院提出抗告狀，並繳納抗告費新臺幣1,000元。
中    華    民    國   100    年    9     月    2     日
                  家事法庭司法事務官  辛福壽